【裁判字號】    92,上,365
【裁判日期】    920812
【裁判案由】    塗銷土地所有權移轉登記
【裁判全文】
臺灣高等法院民事判決                              九十二年度上字第三六五號
    上  訴  人  甲○○○
    訴訟代理人  梁裕勝律師
    被 上訴 人  乙○○
    訴訟代理人  林大華律師
                張仁興律師
右當事人間塗銷土地所有權移轉登記事件，上訴人對於中華民國九十二年三月六日臺
灣板橋地方法院九十一年度訴字第一四三八號第一審判決提起上訴，本院判決如左：
    主      文
上訴駁回。
第二審訴訟費用由上訴人負擔。
    事實及理由
一、上訴人於原審起訴主張：坐落台北縣樹林市○○段七七五、七七六、七八○、七
    八二地號等四筆土地應有部分各二分之一（以下簡稱系爭土地）本為伊所有，雖
    伊曾以系爭之土地與訴外人鍾煙坤定訂土地對換契約，惟伊僅欲以系爭土地與鍾
    煙坤之土地交換，並無授權鍾煙坤與他人就系爭土地簽訂土地買賣契約。伊交付
    予鍾煙坤之印鑑證明書及授權書，僅係授權鍾煙坤委託代書辦理「土地交換」之
    特定事項，與本件土地買賣無關。詎系爭土地竟於民國（下同）八十九年十二月
    十三日遭以買賣為原因移轉登記為被上訴人，因伊與被上訴人間就系爭土地並未
    定訂所有權買賣契約，伊亦未授權第三人與被上訴人定訂買賣契約，故本件土地
    之移轉登記顯未成立生效，為此提起本訴，求為判決被上訴人應將系爭土地於八
    十九年十二月十三日所為所有權移轉登記予以塗銷。原審為上訴人敗訴之判決後
    ，上訴人提起上訴，其上訴聲明為：(一)被上訴人應將其與上訴人間就坐落台北縣
    樹林市○○段七七五、七七六、七八０、七八二地號土地所有權應有部分各二分
    之一，經台北縣樹林地政事務所於八十九年十二月十三日所為所有權移轉登記予
    以塗銷。(二)第一、二審訴訟費用由被上訴人負擔（至上訴人追加備位聲明部分，
    已另裁定駁回）。其陳述除與原判決記載相同者予以引用外，另補陳略稱：
  (一)上訴人不可能授權鍾煙坤與他人訂立買賣契約，而陷自己於不利之境地，被上訴
    人當不得執不動產對換契約有同意移轉所有權予第三人之約定，即謂上訴人有授
    權被上訴人與第三人訂立不動產買賣契約書之意思或令上訴人負表見代理授權之
    法律責任。
  (二)上訴人於八十九年八月十二日所簽立之空白授權書，係與鍾煙坤簽訂不動產對換
    契約書時，一併交付予鍾煙坤，上開授權書是鍾煙坤帶來，鍾煙坤指稱上開授權
    書係作為雙方委託代書辦理移轉登記用，而證人鍾煙坤於原審供稱：「（廖先生
    是否知道交換土地的事？）他知道。」被上訴人亦自陳「他（指鍾煙坤）說他有
    另外跟原告交換相同地號土地持分二分之一來要跟我們借錢。」且被上訴人於原
    審答辯(一)中自認鍾煙坤於簽訂不動產買賣契約書時有提示上訴人與鍾煙坤所簽訂
    之「不動產對換契約書」，上揭事實足證被上訴人明知上訴人已將系爭土地作為
    與鍾煙坤交換之標的，不可能再授權鍾煙坤與他人訂立不動產買賣契約。
  (三)鍾煙坤與被上訴人訂立系爭土地買賣契約時，並無代理甲○○○出售土地之意思
    ，而被上訴人亦明知上訴人無出賣土地之意思。
  (四)依民法第二百七十條規定：前條債務人得以其契約所生一切抗辯，對抗受益之第
    三人。本件認被上訴人與鍾煙坤之土地對換契約有可登記第三人名義之約定，
    惟其性質為第三人利益契約，在上訴人被鍾煙坤詐欺而簽訂對換契約，鍾煙坤至
    今未移轉土地予上訴人之情事下，上訴人本得以對抗鍾煙坤之事由對抗利益第三
    人，是對上訴人之利益影響甚大。
  (五)依上訴人與鍾煙坤所訂不動產對換契約書第三條約定：「本約不動產所有權移轉
    登記所需印鑑證明、：：所有權狀等，付予甲方（即鍾煙坤）或甲方委請之登記
    代理人。」足認上訴人將印鑑證明、所有權狀、授權書等交付鍾煙坤，係約定辦
    理「本約不動產所有權移轉登記」，並非授權鍾煙坤代理出售土地，而被上訴人
    既於訂立買賣契約之初，即持有不動產對換契約，應知其內容，被上訴人仍與鍾
    煙坤訂立買賣契約，難謂其為善意。
  (六)上訴人與鍾煙坤所訂立之不動產對換契約書是鍾煙坤提供，原係不動產買賣契約
    空白例稿，其內容應以第一、二條下方鍾煙坤手稿為準，此觀該不動產買賣契約
    書之例稿內容，從第一條起所有條文即未予引用，不僅有條文內容空白未填，且
    與不動產交換無關之條文亦未刪除，足認上訴人及證人陳銘通所稱定約時未談及
    上開例稿第八條之情事屬實。退一步言，縱使依上該契約書第八條約定：所有權
    移轉時，乙方同意甲方自由指定自己以外之名義人為權利人，其意亦僅係同意所
    有權登記予第三人（即第三人利益契約之性質），乙方並無授權甲方與第三人訂
    立不動產買賣契約自明。
  (七)被上訴人既明知鍾煙坤與上訴人訂有不動產對換契約書，即應知上訴人不可能再
    將系爭土地出賣予第三人，是被上訴人難認為善意，上訴人自不負授權人之責任
    ，系爭不動產買賣契約既屬無效，被上訴人應將系爭土地辦理塗銷土地所有權移
    轉登記。
二、被上訴人則以：(1)訴外人鍾煙坤於八十九年十一月十九日，攜帶上訴人與其所簽
    定之「不動產對換契約書」、上訴人之授權書、上訴人之印鑑證明、上訴人之印
    鑑章等專屬於上訴人之文書及物件，代理上訴人與伊簽定不動產買賣契約書，將
    系爭土地出賣予伊，並於同年十二月十三日辦理過戶移轉登記完畢。伊依契約約
    定受讓取得系爭土地之權利係屬合法，亦無所謂惡意之情事。(2)依上訴人與鍾煙
    坤簽定之不動產對換契約約定：「本約不動產所有權移轉登記．．．．付予甲方
    （按即鍾煙坤)或甲方委請之登記代理人」 (契約第三條)、「本約不動產所有權
    移轉登記時乙方同意甲方自由指定自己以外之名義人為權利人」 (契約第八條）
    之意旨，鍾煙坤實具有處分系爭四筆土地之權限，且此所謂之處分，依契約之意
    旨，應包括「物權行為」之移轉：即鍾煙坤得將系爭四筆土地移轉於自己，或移
    轉於自己指定之第三人，從而鍾煙坤決定將之移轉予被上訴人，自屬上開契約所
    容認。亦即物權行為均已授權，探究當事人之真意，可知債權行為亦有授權且並
    不會侵害上訴人之任何權益。為使交易狀況簡化，無需經過兩次不動產過戶之程
    序，鍾煙坤依其意旨，以上訴人所提供之授權書、印鑑證明及證明自己確有權源
    之「不動產對換契約書」，表示其為有權代理上訴人之憑證，代理上訴人與伊簽
    定不動產買賣契約書。嗣因鍾煙坤與上訴人間契約履行之問題，及訴外人簡明龍
    向上訴人聲請發支付命令及本票准許強制執行裁定，上訴人始復對於伊提起本件
    訴訟。然查，上訴人與鍾煙坤間契約履行之問題，其應向鍾煙坤請求始為適當，
    被上訴人基於其等所簽定之上開證明上訴人確已授權於鍾煙坤之文件而取得系爭
    土地所有權之權利，實屬有權取得。(3)退步言，縱上訴人主張其未授與鍾煙坤代
    理權，然以授權書、不動產對換契約書及甲○○○之印鑑證明等客觀證據之顯示
    ，亦有表見代理之情形，代理人之行為，效力亦應及於本人。而鍾煙坤與上訴人
    間確實訂有「不動產對換契約書」，本於該契約之授權，鍾煙坤已得先將系爭土
    地移轉與自己，然後鍾煙坤再以自己之意思移轉予被上訴人，被上訴人實得信賴
    鍾煙坤具有處分系爭土地之權限，被上訴人基此信賴，並無所謂惡意之情等語，
    資為抗辯，並聲明駁回上訴，訴訟費用由上訴人負擔。
三、兩造不爭之事實：上訴人曾於八十九年間與訴外人鍾煙坤簽訂不動產對換契約，
    以本為其所有之系爭土地，與鍾煙坤所有坐落桃園縣八德市○○里○○段一六八
    │七、一六七│三地號土地交換，上訴人並交付授權書、印鑑證明及印鑑章與鍾
    煙坤。嗣鍾煙坤於八十九年十一月十九日持上開不動產對換契約書、授權書、印
    鑑證明及印鑑章等文件物品，代理上訴人與被上訴人簽定不動產買賣契約書，將
    系爭土地出賣予被上訴人，並於同年十二月十三日辦理所有權移轉登記與被上訴
    人等事實，為兩造所不爭執（見原審卷三九、六０、一一五頁）。
四、兩造爭執要旨：上訴人主張其並未授權鍾煙坤就系爭土地與被上訴人簽訂買賣契
    約，故兩造就系爭土地之買賣契約顯未成立生效。而鍾煙坤代理上訴人與被上訴
    人就系爭土地簽訂買賣契約並無表見代理之適用，買賣契約即屬無效；被上訴人
    則以前開情詞資為抗辯。故本件應予審究者，即為鍾煙坤就系爭土地代理上訴人
    與被上訴人訂立買賣契約，是否為有權代理？如非有權代理，依前述情形，是否
    有民法第一百六十九條之表見代理，而應由上訴人負授權人之責任。茲分述如下
    ：
  (一)觀諸被上訴人提出經上訴人自認簽名為真正之授權書（見原審卷第六０頁），「
    委任權限欄」第四點載明「4.代理簽訂前不動產買賣契約，及收取價款、點交等
    一切相關行為」等語。雖上訴人主張伊簽立上開授權書時，授權書上其他地方是
    空白，惟查證人鍾煙坤於原審供證有委任渠與被上訴人簽訂不動產買賣契約（見
    原審卷第八五頁），而上開授權書乃制式授權書，關於委任原因、委任權限，本
    已列印其上，僅需於委任人、受任人欄填載各自姓名、
    刪之記載，即可完成。上訴人既不否認該授權書欲授權之受任人為鍾煙坤，委任
    處理之不動產則為系爭土地，則縱使上訴人簽名時為空白之授權書，事後始由鍾
    煙坤填載受任人姓名資料及不動產標示，然因委任權限欄第四點既非事後填載，
    上訴人於簽名蓋章當時已有詳閱，上訴人既於簽名蓋章時未將之刪除，自可推認
    該項所載為當事人之真意，且可推知係本於上訴人之授權所為，或係本於上訴人
    之傳達機關之地位所為，上訴人空言否認，自不足採。雖上訴人又主張上開授權
    書係為委託鍾煙坤辦理系爭土地之交換事宜而交付鍾煙坤，當時鍾煙坤與被上訴
    人尚未談及系爭土地買賣事宜，故授權書不可能授權鍾煙坤與被上訴人訂定買賣
    契約云云。惟查上訴人既將載有其本人簽名及印章之前開授權書交付鍾煙坤，授
    權書上之委任權限欄復未將第四點關於「代理簽訂前不動產買賣契約，及收取價
    款、點交等一切相關行為」之授權刪除，而上訴人與鍾煙坤所簽訂不動產對換契
    約第八條約定：「本約不動產所有權移轉登記時乙方（按即上訴人）同意甲方（
    按即鍾煙坤）自由指定自己以外之名義人為權利人」。依此約定，鍾煙坤本得將
    系爭土地移轉登記於其名下或其所指定之第三人名下。則雙方為節省鍾煙坤再次
    移轉他人之勞費，而直接由上訴人移轉登記與鍾煙坤之承受人，亦為民間之常情
    ，是授權「代理簽訂買賣契約，亦與民間常情不相違背；至上訴人另主張簽約當
    時並未言及契約第八條約定之事項云云，然於買賣不動產之場合，買受人與出賣
    人約定得由買受人自由指定登記名義人，乃不動產買賣常見之約定條款。上訴人
    與鍾煙坤約定交換土地，性質與買賣近似，約定由鍾煙坤指定登記名義人，並非
    變態或例外之事，上開不動產對換契約條款既已載明該事項，非事後鍾煙坤擅自
    填載，上訴人並已簽名蓋章其上，即已成立生效，自應受該約定條款之拘束。上
    訴人於原審所舉證人陳銘通供證上訴人與鍾煙坤訂約時雙方未言及上開交換契約
    第八條之約定云云各節，與契約條款不符，其證言尚不足為上訴人有利之認定，
    上訴人所為上開主張，自不足採。
  (二)上訴人另主張被上訴人明知其與鍾煙坤就系爭土地訂有不動產對換契約，自不可
    能授權鍾煙坤再與第三人訂定買賣契約，故被上訴人難認為善意云云。惟查上訴
    人與鍾煙坤所簽訂之不動產對換契約第八條約定：「本約不動產所有權移轉登記
    時乙方（按即上訴人）同意甲方（按即鍾煙坤）自由指定自己以外之名義人為權
    利人」，依該約定之意旨，鍾煙坤本得將系爭土地移轉於自己，或移轉於其所指
    定之第三人，故鍾煙坤決定將之移轉予被上訴人，應無違上開約定之精神，已如
    前述，則鍾煙坤為使交易狀況簡化，無需經過兩次不動產過戶之程序（即上訴人
    甲○○○移轉與鍾煙坤，再由鍾煙坤移轉與被上訴人乙○○），鍾煙坤持上訴人
    所出具之授權書、印鑑證明及證明自己確有權源之「不動產對換契約書」，表示
    其經上訴人授與代理權，代理上訴人與被上訴人簽定不動產買賣契約書，與一般
    交易常情尚屬無違，被上訴人實得信賴鍾煙坤係經上訴人授與代理權，並無所謂
    惡意之情。上訴人主張被上訴人非善意云云，尚不足採。至於上訴人有無收受買
    賣價金或訴外人鍾煙坤已否將所交換之土地移轉登記予上訴人，核於本件系爭買
    賣契約之成立及生效不生影響。
  (三)綜上所述，上訴人授權訴外人鍾煙坤就系爭土地以上訴人名義與被上訴人訂定買
    賣契約，自可認定，從而被上訴人依買賣契約，辦妥所有權移轉登記，是被上訴
    人取得系爭土地，於法自屬有據。退步言之，縱上訴人確實並未授權鍾煙坤與被
    上訴人訂定買賣契約，然依前開說明，上訴人與鍾煙坤就系爭土地訂有不動產對
    換契約，上訴人並將載有授權鍾煙坤簽定系爭土地買賣契約之授權書、印鑑證明
    、土地所有權狀及印鑑章等重要物品文件交付鍾煙坤，致被上訴人相信上訴人有
    以代理權授與鍾煙坤，依民法第一百六十九條規定，上訴人亦應負授權人之責任
    ，使買賣契約直接對其發生效力。上訴人主張兩造間並無買賣關係存在及上訴人
    於本審所為前開補充陳述所為主張，均不足採。從而，上訴人以本件系爭土地買
    賣契約顯未成立生效及買賣契約無效為由，請求被上訴人將系爭土地之所有權移
    轉登記塗銷，難認有據，原審因而為上訴人敗訴之判決，並無不合。上訴意旨指
    摘原判決不當，求予廢棄改判，為無理由，應予駁回。
五、據上論結，本件上訴為無理由，爰判決如主文。
中      華      民      國    九十二    年      八      月     十二     日
                                民事第十庭
                                    審判長法  官  林  敬  修
                                          法  官  藍  文  祥
                                          法  官  黃  騰  耀
右正本係照原本作成。
如不服本判決，應於收受送達後二十日內向本院提出上訴書狀，其未表明上訴理由者
，應於提出上訴後二十日內向本院補提理由書狀（均須按他造當事人之人數附繕本）
上訴時應提出委任律師或具有律師資格之人之委任狀；委任有律師資格者，另應附具
律師資格證書及釋明委任人與受任人有民事訴訟法第四百六十六條之一第一項但書或
第二項（詳附註）所定關係之釋明文書影本。
中      華      民      國    九十二    年      八      月     十四     日
                                          書記官  林  麗  觀
附註：
民事訴訟法第四百六十六條之一（第一項、第二項）：
對於第二審判決上訴，上訴人應委任律師為訴訟代理人。但上訴人或其他法定代理人
具有律師資格者，不在此限。
上訴人之配偶、三親等內之血親、二親等內之姻親，或上訴人為法人、中央或地方機
關時，其所屬專任人員具有律師資格並經法院認為適當者，亦得為第三審訴訟代理人
。


司法院資訊處製作；財團法人民間司法改革基金會備份。
